【裁判字號】    92,台上,4509
【裁判日期】    920820
【裁判案由】    偽造文書
【裁判全文】
最高法院刑事判決                              九十二年度台上字第四五○九號
    上  訴  人  台灣高等法院台中分院檢察署檢察官
    被      告  甲○○
右上訴人因被告偽造文書案件，不服台灣高等法院台中分院中華民國八十九年十二月
十九日第二審判決（八十九年度上訴字第一一八三號，起訴案號：台灣南投地方法院
檢察署八十八年度偵字第三六四號），提起上訴，本院判決如左：
    主  文
原判決撤銷，發回台灣高等法院台中分院。
    理  由
本件原判決認定：被告甲○○係設於南投縣草屯鎮○○街十二號總福證券股份有限公
司草屯分公司（下稱總福公司）之營業員，為從事業務之人。民國八十七年六月六日
田金鎮在總福公司開立股票買賣帳戶（第一○二○九三號）後，即委託該總福公司買
賣股票，自八十七年七月二十八日至同年十月二十二日止，甲○○先後多次以其母王
免在該公司之○｜○○五八六九｜七帳號名義（經田金鎮同意）替田金鎮進場交易台
達電等股票，且選擇依其自認為最有利之股票進行交易，惟因其中發生諸多不如預期
之虧損結果，在田金鎮要求告知實際交易情形下，為掩飾其擅作主張之隱情，遂基於
概括犯意，偽造其業務上製作之總福公司交割單（即買賣報告書），明知實際上並無
各該項之股票交易，而將之不實登載於交割單上共九張（其製作日期，不實內容詳如
原判決附表(一)｜(九)）持以行使交付田金鎮，足以生損害於田金鎮，嗣為田金鎮發覺有
異，向總福公司查詢，始悉上情等情。因而撤銷第一審諭知被告甲○○無罪之判決，
改判論被告以連續行使從事業務之人，明知為不實之事實，而登載於其業務上作成之
文書，足以生損害於他人罪，判處有期徒刑伍月，並諭知易科罰金之折算標準。又以
公訴意旨另稱：八十七年七月二十八日，田金鎮委託甲○○依一般交易方式買進台達
電公司股票五千股及金寶公司股票一萬股，甲○○接受委託後，為達利用田金鎮之資
金私自買賣股票賺取利益之目的，竟基於意圖為自己不法所有之概括犯意，擅以其母
王免設於總福公司之第五八六九七號交易帳號及第一六六二號信用帳號，先自行墊付
融資自備款含手續費計新台幣（下同）六十五萬九千八百七十三元，以融資交易方式
買進上開股票，未依據客戶委託事項及條件，執行有價證券之買賣，並向田金鎮偽稱
不慎於買賣委託書上誤寫第三人之帳號，要求田金鎮仍應如數交付前開股票交割款一
百三十一萬六千八百七十三元，俟股票賣出後再將股款返還，因而致田金鎮陷於錯誤
，而在第一商業銀行取款憑條上蓋妥印章後，連同存摺交由甲○○如數領取上開股款
後，甲○○即將上開股票交割款存入不知情之江秀姿設於第一商業銀行草屯分行之第
00000000000號帳戶，並於同月二十九日將前開股票賣出。嗣於同月中旬
，田金鎮有鑑於投資股市獲利不佳，本擬結束股票買賣並取回投資款，甲○○為得以
繼續取得田金鎮之資金，以私自買賣股票賺取利益，遂承前概括犯意，乃極力勸服田
金鎮以其母王免之前開信用交易帳戶買賣股票，並保證於每筆股票交割後三日內將所
得款項存入田金鎮帳戶，致田金鎮陷於錯誤，再於同月十八日委託甲○○以融券交易
方式，賣出聯強公司股票三萬股，應付融券保證金二百五十五萬五千元，田金鎮乃依
甲○○之指示扣除前開賣出台達電公司及金寶公司股票所得之股款一百十八萬七千二
百二十四元，交付差額一百三十六萬七千七百七十六元予甲○○，甲○○即將該筆款
項，分別轉帳存入四十四萬七千零三十四元予不知情之楊穎設於第一商業銀行草屯分
行之帳戶及九十二萬零七百四十二元予甲○○設於同銀行之帳戶中，並接續於同年八
月十九日、八月二十六日及九月一日，擅自融券買進聯強公司股票各四千股、一萬股
及一萬六千股，以回補前開融券賣出之聯強公司股票，得款計二百三十八萬九千零一
元供己買賣股票之用，又田金鎮於同月二十五日，委託甲○○當日融券賣出及回補買
進昆盈公司股票五千股，並交付三十八萬一千零八十三元股款予甲○○，回補所得款
項三十五萬三千二百元亦供己買賣股票之用，均未存入田金鎮之存款帳戶，因認甲○
○牽連犯有刑法第三百三十九條第一項之詐欺罪嫌云云。惟經審理結果，認此部分不
構成犯罪，惟因公訴人認此部分與有罪部分，具裁判上一罪之關係，而不另為無罪之
諭知，固非無見。
惟查：（一）按已受請求之事項未予判決者，其判決當然違背法令，刑事訴訟法第三
百七十九條第十二款定有明文。本件關於偽造文書部分，依起訴書犯罪事實欄之記載
，檢察官係起訴被告連續偽造如起訴書附件一至十二（起訴書事實欄雖僅記載至附件
十一，惟附件十二已附於起訴書內）之買賣報告書等私文書，嗣並持以行使等情。原
判決僅就該起訴書附表編號三至十及十二所示之買賣報告書（即原判決附表(一)｜(九)）
部分，變更起訴法條，論以連續行使業務上登載不實之文書罪，而就其餘部分即起訴
書附表編號一、二、十一等買賣報告書部分，其內容是否真實？被告有無製作權？此
部分應為如何之裁判？原判決悉未論及，自有已受請求之事項未予判決之當然違背法
令。（二）證據雖已調查，而其內容未明瞭者，即與未經調查無異，如遽行判決，仍
屬應於審判期日調查之證據而未予調查。原判決理由一及二，雖以證人即總福公司總
經理郭建華於第一審調查時所為：總福公司之營業員可以製作交割單（即買賣報告書
），直接交給客戶等證詞，資為其認定被告對前開交割單有業務上之製作權限，縱內
容不實，亦與刑法第二百十條偽造私文書罪之以無製作權人冒用他人名義而製作文書
之犯罪構成要件不符之依據。惟卷附買賣報告書上印載有「總福證券股份有限公司」
等表彰總福公司之字樣，其製作權人應為總福公司，此有原判決附件可憑。是總福公
司縱授權被告（為該公司之營業員）製作買賣報告書，其授權之範圍如何？衡情總福
公司有無可能授權被告以其公司名義製作不實之買賣報告書？如被告被授權範圍僅以
有真實交易而合法製作者為限，其擅自以總福公司名義製作不實之買賣報告書，持以
交付告訴人田金鎮，使告訴人信賴該不實之買賣報告書為總福公司所製作，是否仍僅
該當刑法第二百十五條及第二百十六條之行使業務上登載不實文書罪？即不無研求之
餘地。其實情為何，既關係被告有無公訴人所指行使偽造私文書犯行之認定，自有詳
加調查，釐清真相之必要。原判決對證人即總福公司總經理郭建華之證言，未深入究
明，遽行判決，亦有調查職責未盡及判決理由不備之違法。（三）原判決雖以告訴人
八十八年一月十一日告訴狀所載，認定告訴人與被告自八十七年七月中旬，即約定以
案外人王免之帳戶買賣股票等旨（原判決第四頁最後一行至第五頁第一行），惟告訴
人於原審八十九年七月十四日審理時已更正陳述為：「到八月十九日才改用王免名義
」「因虧本二十幾萬元，我不想再買賣股票，甲○○到我家遊說這時進場可以賺錢，
我才同意用王免名義買賣股票」等語（見原審卷第四十六頁），原審未採納告訴人更
正之陳述，又未於原判決說明不予採信之理由，併有判決理由欠備之違誤。檢察官上
訴意旨執以指摘，為有理由，應認原判決有撤銷發回之原因。
據上論結，應依刑事訴訟法第三百九十七條、第四百零一條，判決如主文。
中      華      民      國    九十二    年      八      月     二十     日
                              最高法院刑事第十庭
                                  審判長法官  邵  燕  玲
                                        法官  陳  世  雄
                                        法官  惠  光  霞
                                        法官  蘇  振  堂
                                        法官  張  春  福
      右正本證明與原本無異
                                              書  記  官
中      華      民      國    九十二    年      八      月    二十九    日


司法院資訊處製作；財團法人民間司法改革基金會備份。
